臺灣臺北地方法院刑事判決　　　　　　　　　　　　　八十九年度訴字第五一六號
　　公　訴　人　臺灣臺北地方法院檢察署檢察官
　　被　　　告　丙○○
右列被告因偽造文書等案件，經檢察官提起公訴（八十九年度偵字第五○六四號），
本院判決如左：
    主  文
丙○○共同行使偽造私文書，足以生損害於公眾及他人，累犯，處有期徒刑拾月。
扣案變造之丁○○國民身分證上丙○○照片貳幀、偽造之普通護照入出境許可申請書
上丙○○照片壹幀、偽造黃石陵署押壹枚及丁○○普通護照（貼有丙○○照片壹幀）
均沒收之。
被訴竊盜及偽造公文書部分無罪。
    事  實
一、丙○○前因偽造有價證券案件，於七十七年十一月四日經臺灣板橋地方法院檢察
    署檢察官提起公訴，經臺灣板橋地方法院判處有期徒刑九年，於刑之執行完畢後
    ，令入勞動場所強制工作二年，上訴臺灣高等法院後，於七十九年四月九日經撤
    銷原判決判處有期徒刑八年，於刑之執行完畢後，令入勞動場所強制工作二年確
    定，嗣於八十一年十二月二十二日假釋出監，於八十五年七月十七日假釋期滿未
    經撤銷以已執行完畢論。又因偽造文書案件，於八十七年一月二十三日經臺灣臺
    北地方法院檢察署檢察官提起公訴，經臺灣高等法院以八十七年度上易字第二四
    三七號判決應執行有期徒刑一年，於刑之執行完畢後，令入勞動場所強制工作一
    年確定，惟未到案執行，而於同年十月二十六日為臺灣臺北地方法院檢察署通緝
    。其於通緝期間，又於八十七年十一、二月間，以新臺幣（下同）二萬五千元之
    代價，受闕聰榮（業經臺灣高等法院臺中分院另案判決）委託，偽造劉振麟之國
    民身分證及臺北市南港區戶政事務所劉振麟之印鑑證明書，復涉偽造文書罪嫌（
    經本院以八十九年度訴字第四六九號案件審理中）。
二、詎丙○○為逃避追緝，竟另行起意，與真實姓名年籍不詳之成年男子共同基於行
    使變造國民身分證以申請普通護照及行使偽造私文書使公務員登載不實之犯意聯
    絡與行為分擔，於八十八年九月下旬某日，在臺北市○○路上林咖啡廳提供其本
    人照片，以二十萬元之代價，由該名真實姓名年籍不詳之成年男子以換貼照片之
    方式變造丁○○國民身分證二枚，復將變造之丁○○國民身分證影本黏貼在普通
    護照入出境許可申請書上並偽造黃石陵（申請人將丁○○誤簽為黃石陵）之署押
    一枚於其上而偽造普通護照入出境許可申請書，再持該變造之丁○○國民身分證
    、被告提供之照片與偽造之普通護照入出境許可申請書，至外交部領事事務局申
    請護照而行使之，使不知情之承辦公務員將此不實之事項登載於職務上所掌之公
    文書，並據以核發貼有丙○○照片之丁○○護照一本，嗣於同年十月間某日將上
    開護照一本及變造之國民身分證二枚交付丙○○，丙○○於取得上開護照及變造
    之國民身分證後即藏放於身上備用，藉以掩飾其通緝犯之身分，足以生損害於丁○○、戶政機關對於國民身分之管理及外交部領事事務局管理國人入出境之正確
    性。嗣於八十九年三月二日中午十二時許，丙○○駕駛車牌號碼ＤＦ─三五三六
    號自用小客車途經臺北縣土城市○○路○段二四七號前，經警查獲，並扣得上開
    護照一本及變造之丁○○國民身分證二枚。
三、案經臺北縣政府警察局板橋分局報告臺灣臺北地方法院檢察署檢察官偵查起訴。
    理  由
甲、有罪部分：
一、訊據被告丙○○於本院審理時對於右揭事實，除偽造普通護照入出境許可申請書
    使公務員登載不實部分外，餘均坦承不諱，且經證人即被害人丁○○之弟龔石鎮
    於偵查時證述甚詳，復有內政部警政署刑事警察局九十年十月十二日刑鑑字第一
    九六七七二號鑑驗通知書一件在卷可稽，並有變造之丁○○國民身分證二枚扣案
    可資佐證，被告此部份自白與事實相符，堪信為真實。其次，扣案貼有被告照片
    之丁○○護照一本，經本院送請內政部警政署刑事警察局鑑定結果，係外交部核
    發之標準護照，此有內政部警政署刑事警察局九十年十月十六日刑鑑字第一九六
    七七六號鑑驗通知書一件存卷可按；又該護照係上述真實姓名年籍不詳之成年男
    子將變造之丁○○國民身分證影本黏貼在普通護照入出境許可申請書上並偽造黃
    石陵（申請人將丁○○誤簽為黃石陵）之署押一枚於其上而偽造普通護照入出境
    許可申請書，再持該變造之丁○○國民身分證、被告提供之照片與偽造之普通護
    照入出境許可申請書，至外交部領事事務局申請護照而行使之，使不知情之承辦
    公務員將此不實之事項登載於職務上所掌之公文書，並據以核發貼有被告照片之
    丁○○護照一本等情，有內政部警政署入出警管理局九十年十月二十六日（九十
    ）境信昌字第○六六一八七號函覆之普通護照入出境許可申請書影本一紙在卷可
    憑及護照一本扣案可佐，且按正常程序護照應至外交部填寫申請書申請，此為被
    告所明知，據其供明在卷，則其既向上述真實姓名年籍不詳之成年男子購買貼有
    自己照片之他人名義之護照，對於上開行使變造之丁○○國民身分證及偽造之普
    通護照入出境許可申請書使外交部承辦公務員登載不實而核發護照之行為，自難
    委為不知，從而被告與上述真實姓名年籍不詳之成年男子就右揭犯行具有犯意之
    聯絡及行為之分擔，為共同正犯亦明。綜上所述，本件事證明確，被告犯行堪以
    認定，應依法論科。
二、核被告丙○○所為，係犯護照條例第二十三條第一項變造國民身分證以供申請護
    照罪（行使變造丁○○國民身分證以申請普通護照部分）、刑法第二百十六條、
    第二百十條之行使偽造私文書罪（行使偽造普通護照入出境許可申請書部分），
    及第二百十四條之使公務員登載不實罪。查被告犯罪後，護照條例業於八十九年
    五月十七日修正公布，同年月二十一日施行，該條例第二十三條第一項規定：「
    偽造、變造國民身分證以供申請護照，足以生損害於公眾或他人者，處五年以下
    有期徒刑、拘役或科或併科新臺幣五十萬元以下之罰金。」，該規定顯係刑法第
    二百十六條、第二百十二條行使變造國民身分證罪之特別規定，基於特別法優於
    普通法之原則，被告此部份犯行自應適用護照條例第二十三條第一項規定論處。
    查扣案上開丁○○國民身分證二張，經本院送請內政部警政署刑事警察局鑑定結
    果，其中八十八年九月三日及同年十二月十三日補發者，相片四周均有切割、破
    壞痕跡，且八十八年九月三日補發之國民身分證黏貼相片背面流水號及印刷字跡
    亦有破壞痕，該二張身分證均有換貼照片變造之情形，此有卷附內政部警政署刑
    事警察局九十年十月十二日刑鑑字第一九六七七二號鑑驗通知書一件可按，起訴
    書將上開變造之丁○○國民身分證誤載為被告所偽造，應予更正。被告與上述真
    實姓名年籍不詳之成年男子在普通護照入出境許可申請書上偽造黃石陵（申請人
    將丁○○誤簽為黃石陵）之署押之行為係偽造私文書之部分行為；又偽造私文書
    後進而行使，偽造之低度行為應為行使之高度行為所吸收，均不另論罪。被告與
    上述真實姓名年籍不詳之成年男子對於右揭犯行，有犯意之聯絡與行為之分擔，
    為共同正犯。被告所犯變造國民身分證以供申請護照罪、行使偽造私文書罪、使
    公務員登載不實罪間，有方法結果之牽連犯關係，應依刑法第五十五條規定，從
    情節較重之行使偽造私文書罪處斷。又被告與上述真實姓名年籍不詳之成年男子
    共同將變造之丁○○國民身分證影本黏貼在普通護照入出境許可申請書上並偽造
    黃石陵之署押一枚於其上而偽造普通護照入出境許可申請書，再持該變造之丁○○國民身分證、被告提供之照片與偽造之普通護照入出境許可申請書，至外交部
    領事事務局申請護照而行使之，使不知情之承辦公務員將此不實之事項登載於職
    務上所掌之公文書，並據以核發貼有丙○○照片之丁○○護照一本之行為，雖未
    據公訴人起訴，然此部份犯行與公訴人起訴之犯罪事實既具有牽連犯之裁判上一
    罪關係，本院自應併予審究。又查被告前因偽造有價證券案件，於七十七年十一
    月四日經臺灣板橋地方法院檢察署檢察官提起公訴，經臺灣板橋地方法院判處有
    期徒刑九年，於刑之執行完畢後，令入勞動場所強制工作二年，上訴臺灣高等法
    院後，於七十九年四月九日經撤銷原判決判處有期徒刑八年，於刑之執行完畢後
    ，令入勞動場所強制工作二年確定，嗣於八十一年十二月二十二日假釋出監，於
    八十五年七月十七日假釋期滿未經撤銷以已執行論，有臺灣高等法院檢察署刑案
    紀錄簡覆表一件在卷可徵，其受有期徒刑之執行完畢後，五年以內再犯本件有期
    徒刑以上之罪，為累犯，應依刑法第四十七條規定加重其本刑。爰審酌被告前有
    如事實一所述之偽造文書罪及偽造有價證券罪前科，犯罪動機係為掩飾通緝犯身
    分以逃避追緝，及其犯罪目的、手段、智識程度、犯罪後坦承部分犯行及犯罪後
    之態度等一切情狀，量處如主文所示之刑，以示懲儆。末查，變造之丁○○國民
    身分證二張上被告照片二幀及偽造之普通護照入出境許可申請書上被告照片一幀
    、核發丁○○普通護照一本連同其上所貼丙○○照片，分別係被告所有供犯罪所
    用或因犯罪所得之物，爰依刑法第三十八條第一項第二款、第三款之規定宣告沒
    收；又偽造之普通護照入出境許可申請書上黃石陵署押一枚，係偽造之署押，已
    如前述，應依刑法第二百十九條規定，不問屬於犯人與否，予以宣告沒收。至偽
    造之普通護照入出境許可申請書一紙業經行使而交付外交部保管，已非被告或共
    同正犯即上述真實姓名年籍不詳之成年男子所有，亦非違禁物，爰不為沒收之諭
    知。另公訴人認被告有多次偽造文書、偽造有價證券前科，前經判刑執行完畢，
    又再三犯罪，已有犯罪習慣，聲請併予宣告於刑之執行完畢後，令入勞動處所強
    制工作，以矯其惡習等語。然查被告於八十七年間因偽造文書案件，經臺灣高等
    法院以八十七年度上易字第二四三七號判決應執行有期徒刑一年，於刑之執行完
    畢後，令入勞動場所強制工作一年確定，經通緝到案執行，並於刑之執行完畢後
    令入勞動場所強制工作一年，甫於九十年八月十日執行完畢，且其於犯罪後深表
    悔意，本院經核上情，認無再宣告強制工作處分之必要，附此敘明。
三、公訴意旨另以：被告於八十九年二月十二日上午九時許後，基於概括之犯意，取
    得不知情之乙○○所有ＤＱ─三九○○號同型自小客車之車籍資料，憑以偽造Ｄ
    Ｑ─三九○○號自小客車號牌二面及行車執照一枚，以該偽造之號牌懸掛於贓車
    上，再以該偽造行車執照作為車輛證明文件，又偽造丁○○名義之台胞證一本，
    因認被告涉犯刑法第二百十二條之偽造特種文書罪嫌等語。公訴人認被告涉犯上
    開偽造特種文書犯行，無非係以證人乙○○於警訊之陳述，及偽造之ＤＱ─三九
    ○○號車牌二面與黏貼被告照片之丁○○臺灣居民來往大陸通行證一本扣案可資
    佐證，資為論據。訊據被告則否認有偽造上開車牌及丁○○臺灣居民來往大陸通
    行證之犯行，供稱：其向綽號「阿全」者購得車牌號碼ＤＱ─三九○○號贓車一
    輛時即有上開車牌及行車執照，而扣案臺灣居民來往大陸通行證係正本（即真品
    ）等語。經查，扣案ＤＱ─三九○○號車牌兩面及行車執照一本，經本院依職權
    分別送請臺北市監理處轉囑製造商運圓企業有限公司，及交通部公路局轉囑卡登
    實業股份有限公司鑑定結果，扣案ＤＱ─三九○○號車牌及行車執照固均係偽造
    ，有運圓企業有限公司九十年十月十一日運牌鑑字第九○一○一一○一號鑑定報
    告及卡登實業股份有限公司九十年十月十六日卡字第一○○一號函各一件在卷可
    憑，然證人乙○○於警訊僅陳稱其係車牌號碼ＤＱ─三九○○號自用小客車之所
    有人，其汽車、車牌及行車執照均未失竊等語，則扣案之ＤＱ─三九○○號車牌
    、行車執照及證人乙○○之陳述，均僅能證明扣案ＤＱ─三九○○號車牌兩面及
    行車執照一本係屬偽造，並無從遽認被告持有懸掛上開偽造車牌之贓車及偽造之
    行車執照即推得此車牌及行車執照係被告所偽造之結論。又上開黏貼被告照片之
    丁○○臺灣居民來往大陸通行證，經本院依職權送請內政部警政署刑事警察局鑑
    定結果，因無樣張可資比對而無從鑑定其真偽，此有內政部警政署刑事警察局九
    十年十月十六日刑鑑字第一九六七七六號鑑驗通知書一件存卷可按，自無從遽認
    扣案之丁○○臺灣居民來往大陸通行證係屬偽造。此外，復查無其他積極事證足
    認被告有偽造上開車牌及臺灣居民來往大陸通行證之犯行，被告此部份罪嫌即屬
    未足，原應為無罪之諭知，惟公訴人認被告此部份犯行與前開論罪科刑部分有連
    續犯之裁判上一罪關係，爰不另為無罪之諭知。
乙、無罪部分：
一、公訴意旨略以：被告丙○○意圖為自己不法之所有，於八十九年二月十二日上午
    九時許，在臺北市○○區○○路二三一號前，竊取皓翰瀚實業有限公司所有ＤＦ
    ─三五三六號自小客車一輛，並偽造丁○○之戶口名簿，因認被告分別涉犯刑法
    第三百二十條第一項之竊盜罪嫌及第二百十一條之偽造公文書罪嫌等語。
二、公訴人認被告涉犯右揭竊盜及偽造公文書犯行，無非係以前開事實，業據被害人
    即該汽車原持有人甲○○於警訊時指陳甚詳，並有贓物領據、車輛竊盜車牌失竊
    資料個別查詢報表在卷可稽，另被告於警、偵訊時供稱該汽車係八十九年二月中
    旬在土城市○○○○○道下由「阿通」交車給伊云云，嗣於審理時改稱該車是在
    經警查獲前一星期向朋友「阿全」買，在中和交流道交貨云云，不但就案情重要
    關鍵點前後辯解不一，復未能明確供述「阿通」、「阿全」之身分資料俾供查證
    ，且一般贓車交易，因查獲風險係由買受人承擔，所以價格便宜，出賣人並無為
    買受人偽造車牌及車籍資料之可能，而上開汽車遭竊時，車牌亦一併失竊，被告
    於遭查獲時，使用之車牌及車籍資料均係偽造，並有戶口名簿一紙扣案足憑，益
    徵被告辯解不符常理，純係卸責之詞，不足採信，資為論據。訊據被告固不否認
    上開自用小客車係贓車，惟堅決否認有何竊盜及偽造公文書犯行，辯稱：上開自
    用小客車係其於八十九年二月下旬某日在中和交流道向「阿全」以二十萬元購得
    ，非其所竊得；丁○○戶口名簿係與其他證件一併購得等語。
三、按犯罪事實應依證據認定之，無證據不得推定其犯罪事實；又不能證明被告犯罪
    者，應諭知無罪之判決，刑事訴訟法第一百五十四條、第三百零一條第一項分別
    定有明文。次按認定不利於被告之事實須依積極證據，苟積極證據不足為不利於
    被告事實之認定時，即應為有利於被告之認定（最高法院三十年台上字第八一六
    號判例參照）。復按事實之認定，應憑證據，如未能發現相當證據，或證據不足
    以證明，自不能以推測或擬制之方法，以為裁判基礎（最高法院四十年台上八六
    號判例參照）；又認定犯罪事實所憑之證據，雖不以直接證據為限，間接證據亦
    包括在內；然而無論直接或間接證據，其為訴訟上之證明，須於通常一般之人均
    不致有所懷疑，而得確信其為真實之程度者，始得據為有罪之認定（最高法院七
    十六年台上字第四九八六號判例參照）。
四、經查：
  (一)證人甲○○固於警訊時陳稱登記為皓翰瀚實業有限公司所有之ＤＦ─三五三六號
    自用小客車係於八十九年二月十二日上午九時許，在臺北市○○路二三一號前失
    竊等語，且有臺北縣警察局贓物認領保管單及車輛竊盜車牌失竊資料個別查詢報
    表各一紙在卷足佐，然而證人甲○○之證詞、上開贓物認領保管單及車輛竊盜車
    牌失竊資料個別查詢報表，僅足以證明上開自用小客車之所有人、失竊之時間、
    地點，及尋獲後經證人甲○○領回等事實，並不足以證明該車即為被告所竊取。
  (二)次查，被告於警訊及偵查中辯稱之情節經核大致相符，雖其於本院審理時所供上
    開贓車出賣人之綽號、交車之時間、地點稍有出入，然既無積極證據足資證明被
    告確有竊取上開車輛之事實，尚難以其所供述之情節不一致及無法提供贓車出賣
    人之真實姓名年籍資料，即推論上開贓車係被告所竊得，遽繩其竊盜罪責。又上
    開贓車所懸掛之ＤＱ─三九○○號車牌，並無證據證明係被告所偽造，俱如前述
    ，則公訴人認一般贓車交易，出賣人並無為買受人偽造車牌及車籍資料之可能，
    因認上開贓車係被告所竊得，尚乏依據。
  (三)第查，扣案丁○○之高雄市前鎮區戶政事務所戶口名簿一紙，經本院依職權送請
    內政部警政署刑事警察局鑑定結果，其正反面字跡印製方式均與高雄市政府民政
    局所印製之標準戶口名簿正反面字跡印製方式相符，且二者紙張上均有不規則之
    彩絲分布，是上開扣案之戶口名簿經研判係真品，此有內政部警政署刑事警察局
    九十一年一月二十九日刑鑑字第二二九○二七號鑑驗通知書一件存卷可按，是公
    訴人認該戶口名簿係被告所偽造，容有誤會。
五、綜上所述，公訴人所舉之證據既不足以證明被告有右揭竊盜及偽造公文書之犯行
    此外，復查無其他積極事證足認被告有右揭犯行，揆諸前揭判例意旨及說明，其
    此部份罪嫌即屬未足，自應為無罪之諭知。至被告上開行為是否涉犯贓物罪嫌，
    宜由檢察官另為適當處理，附此敘明。
六、移送併辦意旨另以：被告於八十九年一月十五日，在新店市○○路六十四巷竊得
    林宏諭所有車號Ｐ六─八九一一號自用小客車，並偽造ＣＹ─九九八八號車牌懸
    掛其上，因認被告涉犯刑法第三百二十條第一項之竊盜罪嫌及第二百十二條之偽
    造特種文書罪嫌等語。惟本件既不能證明被告犯罪，則併辦部分八十九年度偵緝
    字第三四四號與本件即無連續犯之裁判上一罪關係，是本院無從併予審理，應退
    回由檢察官另為適當處理。
據上論斷，應依刑事訴訟法第二百九十九條第一項前段、第三百零一條第一項，護照
條例第二十三條第一項，刑法第十一條前段、第二百十六條、第二百十條、第二百十
四條、第五十五條、第三十八條第一項第二款、第三款、第二百十九條，罰金罰鍰提
高標準條例第一條前段，判決如主文。
本案經檢察官俞秀端到庭執行職務
中    華    民    國      九十一      年      三        月      十三    日
                                      臺灣臺北地方法院刑事第八庭
                                          法  官  張筱琪
右正本證明與原本無異。
如不服本判決，應於判決送達後十日內向本院提出上訴狀(應抄附繕本)。告訴人
或被害人如對於本判決不服者，應具備理由請求檢察官上訴，其上訴期間之計算
係以檢察官收受判決正本之日期為準。
                                          書記官  吳一凡
中    華    民    國      九十一      年      三        月    二十一    日
護照條例第二十三條
偽造、變造國民身分證以供申請護照，足以生損害於公眾或他人者，處五年以下有期
徒刑、拘役或科或併科新臺幣五十萬元以下之罰金。
中華民國刑法第二百十條
 (偽造變造私文書罪)
偽造、變造私文書，足以生損害於公眾或他人者，處五年以下有期徒刑。
中華民國刑法第二百十四條
 (使公務員登載不實罪)
明知為不實之事項，而使公務員登載於職務上所掌之公文書，足以生損害
於公眾或他人者，處三年以下有期徒刑、拘役或五百元以下罰金。
中華民國刑法第二百十六條
 (行使偽造變造或登載不實之文書罪)
行使第二百十條至第二百十五條之文書者，依偽造、變造文書或登載不實
事項或使登載不實事項之規定處斷。
